臺灣士林地方法院刑事判決
111年度審金訴字第98號
公  訴  人  臺灣士林地方檢察署檢察官
被      告  陳蕾凱



上列被告因詐欺等案件，經檢察官提起公訴（111年度偵字第207
號），因被告於準備程序中就被訴事實為有罪之陳述，經告知簡
式審判程序之旨，並聽取當事人之意見後，經本院合議庭裁定由
受命法官獨任進行簡式審判程序，判決如下：
　　主  文
陳蕾凱犯三人以上共同詐欺取財罪，處有期徒刑壹年。緩刑貳年
，並應依附表二所示方式向張紘齊支付損害賠償。
未扣案之犯罪所得新臺幣伍佰伍拾元沒收，於全部或一部不能沒
收或不宜執行沒收時，追徵其價額。
    事實及理由
一、程序部分
　　按除被告所犯為死刑、無期徒刑、最輕本刑為3年以上有期
    徒刑之罪或高等法院管轄第一審案件者外，於第一次審判期
    日前之準備程序進行中，被告先就被訴事實為有罪之陳述時
    ，審判長得告知被告簡式審判程序之旨，並聽取當事人、代
    理人、辯護人及輔佐人之意見後，裁定進行簡式審判程序，
    刑事訴訟法第273條之1第1項定有明文。經核本案被告陳蕾
    凱所犯係死刑、無期徒刑、最輕本刑為3年以上有期徒刑以
    外之罪，其於準備程序中就被訴事實為有罪之陳述，經告知
    簡式審判程序之旨，並聽取公訴人、被告之意見後，本院合
    議庭爰依首揭規定，裁定由受命法官獨任進行簡式審判程序
    。是本案之證據調查，依同法第273條之2規定，不受同法第
    159條第1項、第161條之2、第161條之3、第163條之1，及第
    164條至170條所規定證據能力認定及調查方式之限制，合先
    敘明。
二、本案犯罪事實及證據，除起訴書犯罪事實欄一第2行關於「
    陳公子」之記載後補充「『海』」，第10行關於「將款項轉匯
    至他人之帳戶」之記載應更正為「或指示不知情之朱冠慈將
    款項轉匯至其他帳戶（張紘齊匯款時間、金額、提領或轉帳
    之時間與金額詳如附表一所示）」，及起訴書附表所載之內
    容應補充如本判決附表一所示；暨證據部分應補充：「被告
    陳蕾凱於本院民國111年2月25日準備程序及審理中所為之自
    白」、「本院111年度審附民移調字第108號調解筆錄」外，
    其餘均引用檢察官起訴書之記載（如附件）。
三、論罪科刑
　㈠過去實務認為，行為人對犯特定犯罪所得之財物或利益作直
    接使用或消費之處分行為，或僅將自己犯罪所得財物交予其
    他共同正犯，祇屬犯罪後處分贓物之行為，非本條例所規範
    之洗錢行為，惟依洗錢防制法之新法規定，倘行為人意圖掩
    飾或隱匿特定犯罪所得來源，而將特定犯罪所得直接消費處
    分，甚或交予其他共同正犯，而由共同正犯以虛假交易外觀
    掩飾不法金流移動，即難認單純犯罪後處分贓物之行為，應
    仍構成洗錢防制法第2條第1或2款之洗錢行為（最高法院108
    年度台上字第1744號判決意旨參照）。查：本案被告與「陳
    公子」、「海」等身分不詳之詐欺集團成員對告訴人張紘齊
    所為，構成刑法第339條之4第1項第2款加重詐欺取財罪，此
    如後述，為最輕本刑6月以上有期徒刑以上之罪，屬洗錢防
    制法第3條第1款所稱特定犯罪，而本案詐騙手法，係先由本
    案詐欺集團成員對告訴人施以詐術，使告訴人匯款至被告提
    供之朱冠慈所有之中華郵政股份有限公司帳號000-00000000
    000000號帳戶（下稱郵局帳戶），再由被告依指示提領現金
    後交予不詳詐欺集團成員，或由被告指示不知情之朱冠慈以
    網路銀行將款項轉匯至其他帳戶，而上繳至其所屬詐欺集團
    ，以掩飾、隱匿該特定犯罪所得之來源、去向及所在，揆諸
    上開說明，自非單純犯罪後處分贓物之與罰後行為，而該當
    洗錢防制法第2條第2款所指之洗錢行為無訛。
　㈡核被告前開所為，係犯刑法第339條之4第1項第2款之三人以
    上共同詐欺取財罪、洗錢防制法第14條第1項之洗錢罪。
　㈢被告與「陳公子」、「海」等身分不詳之詐欺集團成員間，
    就上開犯行，互有犯意聯絡，並分工合作、互相利用他人行
    為以達犯罪目的及行為分擔，應論以共同正犯。
　㈣被告提供不知情之朱冠慈所有之前開郵局帳戶，供詐欺集團
    成員收取詐騙告訴人所得之款項，再利用朱冠慈將詐得款項
    轉匯至其他帳戶，而遂行前開犯行，為間接正犯。　
　㈤又被告以一行為同時觸犯三人以上共同詐欺取財罪及一般洗
    錢罪，屬想像競合犯，應依刑法第55條規定，從較重之三人
    以上共同詐欺取財罪處斷。
　㈥按想像競合犯之處斷刑，本質上係「刑之合併」。其所謂從
    一重處斷，乃將想像競合犯組成之評價上數罪，合併為科刑
    一罪，其所對應之刑罰，亦合併其評價上數罪之數法定刑，
    而為一個處斷刑。易言之，想像競合犯侵害數法益者皆成立
    犯罪，論罪時必須輕、重罪併舉論述，同時宣告所犯各罪名
    ，包括各罪有無加重、減免其刑之情形，亦應說明論列，量
    刑時併衡酌輕罪部分量刑事由，評價始為充足，然後依刑法
    第55條前段規定「從一重處斷」，非謂對於其餘各罪可置而
    不論。因此，法院決定處斷刑時，雖以其中最重罪名之法定
    刑，做為裁量之準據，惟於裁量其輕重時，仍應將輕罪合併
    評價在內（最高法院108年度台上字第4405號、第4408號判
    決意旨參照）。是以，被告於本院準備程序及審理時自白一
    般洗錢犯行，依洗錢防制法第16條第2項「犯前2條之罪，在
    偵查或審判中自白者，減輕其刑」之規定，原應減輕其刑，
    惟被告所犯一般洗錢罪係屬想像競合犯其中之輕罪，被告就
    本案犯行係從一重之共同加重詐欺取財罪處斷，故就此部分
    想像競合輕罪得減刑部分，依上開說明，由本院於後述依刑
    法第57條量刑時，一併衡酌該部分減輕其刑事由，附此敘明
    。　
　㈦爰審酌被告正值青壯，具勞動能力，竟不思循以正當管道取
    得財物，明知詐欺集團對社會危害甚鉅，竟受金錢誘惑，提
    供帳戶並擔任詐欺集團俗稱「車手」之工作，利用告訴人一
    時不察、陷於錯誤，以如起訴書所載之方式進行詐騙，致使
    告訴人受有非微之財產損失，不僅漠視他人財產權，更製造
    金流斷點，影響財產交易秩序，亦徒增檢警機關追查集團上
    游成員真實身分之難度，犯罪所生危害非輕，實屬不該，惟
    念其犯後始終坦認犯行，並與告訴人達成調解，願以按月給
    付新臺幣（下同）5,000元之方式，賠償告訴人所受全部損
    害，此有本院111年度審附民移調字第108號調解筆錄在卷可
    稽，堪認已具悔意，態度良好，復參酌其素行尚可（見卷附
    臺灣高等法院被告前案紀錄表之記載），且其在本案犯罪中
    係從事末端之提款行為，對於整體犯罪無決定支配權，並承
    擔隨時遭查獲之風險，暨考量其犯罪之動機、情節、手段、
    參與犯罪程度、所獲利益（詳後沒收部分），及其自陳高中
    肄業之教育智識程度、目前從事會計工作、月薪約2萬9,000
    元、已婚、尚有母親及子女待其扶養之家庭生活經濟狀況（
    見本院111年度審金訴字第98號卷111年2月25日審判筆錄第5
    頁）等一切情狀，量處如主文所示之刑。
　㈧末查被告前未曾因故意犯罪而受有期徒刑以上刑之宣告等情
    ，有前引被告前案紀錄表可稽，其因一時失慮，致罹刑典，
    於本院審理時已坦承犯行，又與告訴人達成調解，願以分期
    給付之方式賠償5萬5,000元，而取得告訴人之諒解並同意給
    予緩刑之機會，有前引調解筆錄可參，諒其經此偵審教訓，
    當知所警惕，衡以其現有正當工作，倘遽令其入監服刑，可
    能致令其無法履行賠償義務，本院因認前開對被告所宣告之
    刑，以暫不執行為適當，爰依刑法第74條第1項第1款規定，
    併予宣告緩刑2年，以啟自新；又考量告訴人所受財產損失
    尚未獲得現實彌補，不宜置而不論，爰斟酌被告與告訴人間
    之調解條件，依刑法第74條第2項第3款規定，附加緩刑條件
    如附表二所示。又被告倘違反前開緩刑條件，且情節重大，
    足認原宣告之緩刑難收其預期效果，而有執行刑罰之必要時
    ，檢察官得依刑法第75條之1第1項第4款規定聲請撤銷其緩
    刑之宣告，併此敘明。
四、沒收部分
　㈠按犯罪所得，屬於犯罪行為人者，沒收之；於全部或一部不
    能沒收或不宜執行沒收時，追徵其價額；又前條犯罪所得及
    追徵之範圍與價額，認定顯有困難時，得以估算認定之；第
    38條之追徵，亦同；刑法第38條之1第1項前段、第3項、第3
    8條之2第1項分別定有明文。另按提款車手之加重詐欺案件
    ，如擔任提款車手之被告之犯罪所得係以提款金額之一定比
    例為計算者，因被告提領之金額可能包含該帳戶原有之餘額
    、基於其他原因而匯入該帳戶之款項、甚或非本案起訴範圍
    之被害人所匯入之受騙贓款，故於計算本案之犯罪所得時，
    應採有利於被告之計算方式，如被告提領金額大於被害人本
    案受害金額時，以被害人本案受害金額為計算標準；如被告
    提領金額小於被害人本案受害金額時，則以被告提領金額為
    計算標準。經查，本案被告提供帳戶並擔任車手所獲得之報
    酬為提領金額之1%等情，業據被告供承在卷（見上開審判筆
    錄第4頁），又告訴人受騙匯入前開郵局帳戶之金額合計為5
    萬5,000元，而被告自該帳戶提領、轉匯之金額合計為32萬
    元，揆諸前揭說明，應以告訴人受騙匯入該帳戶之金額即5
    萬5,000元為計算標準，是被告本件犯行之犯罪所得應為550
    元【計算式：5萬5,000元×1％=550元（元以下四捨五入）】
    ，雖未扣案，然既尚未合法發還被害人，復查無刑法第38條
    之2第2項所定情形，自應依刑法第38條之1第1項前段、第3
    項規定諭知沒收，並於全部或一部不能沒收或不宜執行沒收
    時，追徵其價額。
　㈡末按犯洗錢防制法第14條之罪，其所移轉、變更、掩飾、隱
    匿、收受、取得、持有、使用之財物或財產上利益，沒收之
    ；犯第15條之罪，其所收受、持有、使用之財物或財產上利
    益，亦同，洗錢防制法第18條第1項定有明文。惟因洗錢行
    為之標的是否限於行為人者始得宣告沒收，法無明文，是倘
    法條未規定「不問屬於犯罪行為人與否均沒收」時，自仍以
    屬於被告所有者為限，始應予沒收。查本件告訴人受騙匯入
    前開郵局帳戶內之款項，或由被告提領後交予其他詐欺集團
    成員，或由被告指示朱冠慈轉匯至詐欺集團指定之帳戶，此
    經被告供述在卷（見111年度偵字第207號卷第13頁），足見
    該等款項非屬被告所有，亦無證據證明被告就該等款項具有
    事實上之管領處分權限，參酌上開所述，除前述被告分得之
    報酬外，自無從就如告訴人遭詐騙之款項，依洗錢防制法第
    18條第1項或刑法第38條之1第1項前段規定對被告宣告沒收
    ，併此敘明。
據上論斷，應依刑事訴訟法第273條之1第1項、第299條第1項前
段、第310條之2、第454條第2項，洗錢防制法第2條第2款、第14
條第1項，刑法第11條前段、第28條、第339條之4第1項第2款、
第55條、第38條之1第1項前段、第74條第1項第1款、第2項第3款
，刑法施行法第1條之1第1項，判決如主文。
本案經檢察官黃睦涵提起公訴，由檢察官李清友到庭執行職務　
中　　華　　民　　國　　111 　年　　3 　　月　　25　　日
                  刑事第九庭法  官  陳秀慧
以上正本證明與原本無異。
如不服本判決應於收受送達後20日內，向本院提出上訴書狀，並
應敘述具體理由。其未敘述上訴理由者，應於上訴期間屆滿後20
日內向本院補提理由書（均須按他造當事人之人數附繕本）「切
勿逕送上級法院」。若因疫情而遲誤不變期間，得向法院聲請回
復原狀。
                            書記官  陳建宏
中　　華　　民　　國　　111 　年　　3 　　月　　25　　日
附錄本案論罪科刑法條全文：
洗錢防制法第2條
本法所稱洗錢，指下列行為：
一、意圖掩飾或隱匿特定犯罪所得來源，或使他人逃避刑事追訴
    ，而移轉或變更特定犯罪所得。
二、掩飾或隱匿特定犯罪所得之本質、來源、去向、所在、所有
    權、處分權或其他權益者。
三、收受、持有或使用他人之特定犯罪所得。
洗錢防制法第14條
有第二條各款所列洗錢行為者，處7年以下有期徒刑，併科新臺
幣5百萬元以下罰金。
前項之未遂犯罰之。
前二項情形，不得科以超過其特定犯罪所定最重本刑之刑。
中華民國刑法第339條之4
犯第339條詐欺罪而有下列情形之一者，處1年以上7年以下有
期徒刑，得併科1百萬元以下罰金：
一、冒用政府機關或公務員名義犯之。
二、三人以上共同犯之。
三、以廣播電視、電子通訊、網際網路或其他媒體等傳播工具，
    對公眾散布而犯之。
前項之未遂犯罰之。
《附表一》
告訴人 匯款時間 匯款金額 （新臺幣） 提領或轉帳之時間、金額 張紘齊 110年8月11日17時59分許 2萬元 被告先後於110年8月12日0時1分許、0時2分許，操作自動櫃員機各提領6萬元、3萬元。  110年8月12日12時許 1萬元 被告於110年8月12日14時20分許，指示朱冠慈以網路銀行轉出15萬元至詐欺集團成員指定之帳戶。  110年8月12日12時4分許 1萬元   110年8月12日17時19分許 1萬5,000元 被告於110年8月12日20時33分許，指示朱冠慈由網路銀轉出8萬元至詐欺集團成員指定之帳戶。 
《附表二》
被告應履行之負擔 陳蕾凱應向張紘齊支付新臺幣伍萬伍仟元。履行方式為：自民國一一一年四月起，按月於每月六日前匯款伍仟元至張紘齊指定之帳戶（戶名、帳號如本院111年度審附民移調字第108號調解筆錄附件所示），至清償完畢為止，如有一期未付，視為全部到期。 

【附件】
臺灣士林地方檢察署檢察官起訴書
                                      111年度偵字第207號
　　被　　　告　陳蕾凱　女　41歲（民國00年0月0日生）
　　　　　　　　　　　　住○○市○○區○○街00巷0號5樓
　　　　　　　　　　　　居新北市○○區○○街000號4樓
　　　　　　　　　　　　國民身分證統一編號：Z000000000號
上列被告因違反洗錢防制法案件，已經偵查終結，認應該提起公
訴，茲將犯罪事實及證據並所犯法條分敘如下：
　　　　犯罪事實
一、陳蕾凱為朱冠慈（另為不起訴處分）之繼母，陳蕾凱自民國
    110年8月間，加入真實姓名年籍不詳暱稱「陳公子」等成年人
    ，共同基於三人以上詐欺取財、洗錢之犯意聯絡，陳蕾凱以
    每案件可獲總金額1％之報酬，加入該三人以上之詐騙集團，
    並提供朱冠慈所申請之郵局帳號0000000-0000000號帳戶之
    帳號予詐欺集團成員，由陳蕾凱擔任提款車手之工作。繼由
    該詐欺集團不詳成員於110年8月間，以假投資之方式對張紘
    齊施用詐術，使其陷於錯誤，並匯款至上開郵局帳戶內，陳
    蕾凱再依「陳公子」之指示，以前往自動櫃員機提領款項，
    將款項轉匯至他人之帳戶，以此方次掩飾、隱匿其等之犯罪
    所得。
二、案經張紘齊訴由臺北市政府警察局內湖分局報告偵辦。
　　　　證據並所犯法條
一、證據清單及待證事實
編號 證據名稱 待證事實 1 被告陳蕾凱於警詢及偵查中之供述 坦承經由Telegram與陳公子聯絡後，提供其與朱冠慈之郵局帳戶予陳公子，且依陳公子之指示，前往郵局將款項匯入他人帳戶，其可從中獲得提領金額1％報酬之事實。 2 證人即同案被告朱冠慈於警詢之陳述 其將郵局帳戶借予被告使用之事實。 3 告訴人張紘齊於警詢之指訴、LINE對話紀錄、交易明細 其遭詐騙後，匯款至前該帳戶之事實。 4 被告之Telegram對話紀錄 其與陳公子對話之經過。 5 朱冠慈之郵局往來明細 告訴人遭詐騙後，匯款附表所示之款項至該帳戶。 
二、核被告所為，係犯刑法第339 條之4 第1 項第1 款之三人以
    上犯詐欺取財罪嫌及洗錢防制法第14條第1 項之洗錢罪嫌。
    被告與「陳公子」及其他真實姓名、年籍不詳之詐騙集團成
    年成員間有犯意聯絡、行為分擔，應論以共同正犯。被告以
    一行為犯三人以上共同犯詐欺取財罪及洗錢罪，應從一重之
    三人以上共同犯詐欺取財罪嫌處斷。未扣案之犯罪所得，請
    依刑法第38條之1 第1 項宣告沒收。如於全部或一部不得沒
    收或不宜執行沒收時，請依刑法第38條之1第3項規定，追徵
    其價額。
三、依刑事訴訟法第251條第1項提起公訴。
  　此　致
臺灣士林地方法院
中　　華　　民　　國　 111　　年　　 1　　月　　14　　日
　　　　　　　　　　　　　　　檢察官  黃  睦  涵
本件正本證明與原本無異
中　　華　　民　　國　 111　　年　　 1　　月　  21　　日
                              書記官  廖  祥  君
所犯法條：
刑法第339條之4第1項
犯第 339 條詐欺罪而有下列情形之一者，處 1 年以上 7 年以
下有期徒刑，得併科 1 百萬元以下罰金：
一、冒用政府機關或公務員名義犯之。
二、三人以上共同犯之。
三、以廣播電視、電子通訊、網際網路或其他媒體等傳播工具，
    對公眾散布而犯之。
前項之未遂犯罰之。
洗錢防制法第14條第1項
有第二條各款所列洗錢行為者，處 7 年以下有期徒刑，併科新
臺幣 5 百萬元以下罰金。
前項之未遂犯罰之。
前二項情形，不得科以超過其特定犯罪所定最重本刑之刑。
被害人 匯款時間 匯款金額 張紘齊 110年8月11日 2萬元  110年8月12日 15000元、1萬元、1萬元